【裁判字號】    98,上易,2036
【裁判日期】    981230
【裁判案由】    妨害名譽
【裁判全文】
臺灣高等法院刑事判決                98年度上易字第2036號
上  訴  人
即  被  告  乙○○
            甲○○
共      同
選任辯護人  藺超群律師
上列上訴人因妨害名譽案件，不服臺灣臺北地方法院98年度易字
第572 號，中華民國98年6 月30日第一審判決（起訴案號：臺灣
臺北地方法院檢察署98年度偵字第3373號），提起上訴，本院判
決如下：
    主  文
上訴駁回。
    事  實
一、乙○○係丙○○之鄰居，乙○○、甲○○兩人係姊妹。而乙○○、甲○○2 人竟共同意圖散布於眾，基於誹謗之犯意聯
    絡，於民國97年9 月18日上午11時許左右，在綠中海社區內
    即臺北縣新店市○○路69巷2 弄22號房屋前、巷弄編號為臺
    北縣新店市○○路69巷2 弄之巷弄中，分別以大喊之方式公
    然指摘、傳述丙○○偷竊等足以毀損他人名譽之事，足以貶
    抑丙○○之社會人格評價及毀損其名譽。
二、案經丙○○告訴暨臺北縣政府警察局新店分局報告臺灣臺北
    地方法院檢察署檢察官提起公訴。
    理  由
壹、證據能力：
    檢察官、被告及其辯護人對於以下本院作為判斷依據之各項
    證據資料，均同意或不爭執其證據能力，本院審酌該等言詞
    供述及書面作成時之情況認為適當，均無不宜作為證據之情
    事，依刑事訴訟法第159 條之5 規定，均得作為證據，合先
    敘明。
貳、實體方面：
一、訊據被告乙○○及甲○○固坦承有於97年9 月18日上午11時
    許，在臺北縣新店市○○路69巷2 弄22號前，與告訴人丙○○就被告乙○○在自家庭院施作遮雨棚工程一事發生口角爭
    執，惟被告2 人均矢口否認有何誹謗告訴人名譽之犯行，被
    告乙○○辯稱：並沒有說告訴人是小偷，只有對告訴人說「
    你剪人家的絲瓜不犯法嗎？」，伊是覺得她為何什麼事都要
    管，為何別人種的絲瓜藤她也要去剪，伊的遮雨棚是經過管
    委會同意才施工，現在伊要施工她也要管云云；被告甲○○
    亦辯稱：當天只有問告訴人伊的家蓋遮雨棚關她什麼事，並
    沒有講告訴人剪人家絲瓜或有關小偷的事云云。被告2 人共
    同選任辯護人之辯護意旨略以：被告2 人並無散布於眾之意
    圖與行為，本件係告訴人與被告2 人就遮雨棚之施作發生爭
    吵，被告乙○○偶然提及告訴人剪絲瓜等情，並沒有散佈於
    眾之意圖及行為，另被告2 人亦無指摘或傳述足以毀損告訴
    人名譽之事；告訴人雖以證人丁金土及白鳳岐所言為據，惟
    依上開證人2 人之證述，不但無法正確指認發生爭吵之位置
    ，亦無法辨識究竟是何人喊小偷，故無法證明被告2 人有誹
    謗之行為；又被告乙○○陳述告訴人剪絲瓜乙節，業經告訴
    人坦認確有此事，且該社區住戶丁○○亦曾上網表示其所種
    之爬藤瓜類被人用剪刀整棵剪斷，上情並經證人丁○○在鈞
    院作證明確，更徵被告乙○○2 人並無傳述不實事項，綜上
    ，被告2 人之行為與誹謗罪之構成要件並不相當等語。
二、惟查：
  (一)證人即告訴人丙○○在原審審理時到庭結證稱：伊於97年9
    月18日當天在家，當時伊幫16號之鄰居處理裝潢事宜，當天
    伊聽到外面有人叫囂，就開門看發生何事，當時被告2 人跟
    被告的朋友站在伊的家門口開始罵，罵一堆事情，之後就說
    伊偷東西，伊就說伊沒有偷東西，被告就一直說伊偷東西，
    偷人家絲瓜，伊就報警，被告2 人還站在安祥路69巷2 弄之
    巷弄內大喊：「她是小偷」，當時白鳳岐站在家裡，然後白
    鳳岐就下來有聽到伊跟警察講的過程，白鳳岐住在被告房子
    的對向，被告2 人在巷弄間喊「她是小偷」這件事好幾次，
    但伊不確定共有幾次，僅很確定被告2 人都分別有喊「她是
    小偷」這件事，被告2 人喊「她是小偷」時伊還在凹字型（
    證人丙○○、白鳳岐與被告之房屋坐向呈現凹字型）的裡面
    ，被告2 人已經在凹字型外面的巷弄，當時只有被告2 人、
    她們做違建的施工人員及她們的朋友在場，至於施工人員有
    幾人伊沒注意，但超過2 人等語綦詳（見原審卷第35頁至第
    37頁）。且證人即告訴人與被告乙○○之鄰居白鳳岐在原審
    審理時亦到庭結證稱：伊住20號，丙○○住22號，被告2 人
    住26號，伊跟丙○○算是前後棟關係，當天被告她們有聘請
    吊車進來社區，因丙○○所請的施工師傅的車子有擋到吊車
    的路，就聽到吊車的司機在叫囂，然後就一群人在伊家門口
    對著丙○○的家門在叫囂，後來丙○○出來跟她們就發生口
    角，丙○○就報警，警察來之後，伊就出來瞭解一下發生事
    情的情況，當天伊是從落地窗看到上開情形，有聽到有人喊
    「她是小偷」，且可以辨識是被告2 人的聲音，此點伊很肯
    定，但伊只能知道被告2 人認為丙○○是小偷，但伊不能確
    定被告係以「她是小偷」或丙○○是小偷等語之說法來說，
    僅可以確定被告2 人有指認丙○○是小偷，即被告2 人是先
    說丙○○是小偷，但伊不太記得確實的用語，警察未到場前
    ，因伊有到3 樓去穿衣服，所以沒有看到被告2 人走到巷弄
    口處大喊這段，本件這件事情有一段時間了，當時是中午時
    段，應該是12點以後，整個過程應該不會超過2 個小時，因
    伊沒有特別看時間，但事件一開始當時伊正在吃飯，一般伊
    吃飯時間會超過12點，伊是以此點推測時間，上開期間內，
    伊在室內一直在注意這件事，期間伊有上樓穿衣服，之後就
    馬上下來注意這件事，全程都在場，伊當時有打開門窗，所
    以聽得到外面的聲音，聽的很清楚，事情的發生就在伊的門
    口附近，門口巷弄號碼就是2 弄等語（見原審卷第37頁反面
    至第39頁）。復證人丁金土在原審審理時到庭結證亦稱：案
    發當天伊在隔壁棟進行裝潢，中午吃飯時聽到外面吵架聲音
    ，伊就拿著便當到外面去邊聽吵架邊吃飯，伊所在位置的門
    牌號碼好像是16號，有點忘記了，就是在丙○○、被告2 人
    及白先生（白鳳岐）房屋的隔壁棟，在吵架的過程中看到一
    堆人，男男女女好幾個，有的站在丙○○家中對面，有的站
    在馬路邊屋簷下，伊只有聽到2 、3 次小偷、偷東西等語，
    但不知道是誰罵誰，至於偷什麼東西伊也不知道，伊有聽到
    女生的聲音在說小偷、偷東西，至於是何人說的並不清楚，
    施工時有時候早上換好證件之後又出去管理中心就沒有再登
    記，伊不知道為何登記簿上時間這樣登記，但當時確實在場
    ，因當時有吊車進來，伊不知道何人的吊車，當時伊開的車
    停在路邊，吊車無法通過還有按喇叭，當天共進去2 、3 個
    人，當天只有換開車的人的證件而已，管理中心不會要求我
    們自己填寫進出登記表，看的過程中，沒有看到被告2 人，
    伊只看到一些男生站在路的對面，看不到房屋凹字型內的空
    地，所以有無其他人並不清楚，伊只看到一些穿黑衣服戴墨
    鏡的男生站在路的對面等語（見原審卷第40頁至第41頁）。
    是雖證人丙○○與白鳳岐2 人之證詞就細節部分稍有出入，
    但自97年9 月18日即本案件發生之日起至證人於98年5 月4
    日在原審到庭作證時止，已近8 個月，是證人丙○○、白鳳
    岐之記憶就細節部分，或有些許模糊之處，此為事理之必然
    ，實無庸據此即認為證人丙○○或白鳳岐之證詞均不可採。
    另由被告所提出之綠中海社區訪客、施工進出登記簿詳細以
    觀（見原審卷第24頁至第28頁），雖可知其上記載證人丁金
    土僅於97年9 月18日上午7 時54分許至8 時20分許，及下午
    13時許至17時38分許均持用7 號訪客證進入該社區等情，但
    同時亦可知其上記載第16號訪客證先於當日9 時23分許至9
    時35分許由載運家具之廠商持用，嗣於同日10時04分許至12
    時52分許改由運送廚具之廠商持用，另第26號訪客證先於同
    日9 時36分許至9 時53分許由送喜餅之王家賢持用，嗣於同
    日9 時55分許至17時21分許亦改由施作地板之溫伯勛持用等
    情，是可推知依據該社區管理訪客進出之一般作法，若訪客
    一旦完成來訪目的，確實離去該社區，短期內不再進入，則
    所持登記證必須繳回，否則同一編號之訪客證，不會於同日
    由不同之訪客持用，進而於繳回所持訪客證後，再次領用訪
    客證進入社區時，碰巧持有相同證號之機率甚低，據此，而
    由該登記簿上證人丁金土同日所持之訪客證均為7 號乙節，
    便可知縱使其於上午曾離開該社區，亦係因來訪目的未達，
    於短時間內即返回，並未繳回所持有之7 號訪客證，否則於
    該日上午第1 次離開時，依規定證人丁金土不可能未繳回7
    號訪客證，而保留該證件至下午進入時再使用，是上開登記
    簿中就該日內證人丁金土之歷次進出情形，應有記載疏漏或
    不完全之處，且參酌證人丁金土所證稱：因當時有吊車進來
    ，伊不知道何人的吊車，因伊開的車停在路邊，吊車無法通
    過還有按喇叭等語，核與證人白鳳岐所證稱：當天被告她們
    有聘請吊車進來社區，因丙○○所請的施工師傅（即丁金土
    ）的車子有擋到吊車的路，就聽到吊車的司機在叫囂等語，
    完全相符，是若證人丁金土當天上午已於前開登記簿所載之
    8 時20分許即離開該社區，而於事發之時不在場，則其所駕
    駛車輛豈有可能於本案件發生前稍早擋住吊車的通路，進而
    可推知被告丁金土於本件事發之時，確在現場無訛，其上開
    結證所為之證詞，亦足堪採信。是以，由上開3 位證人之證
    詞綜合以觀，即明確可知身為女性之乙○○、甲○○2 人的
    確曾於97年9 月18日上午11時許左右，在臺北縣新店市○○
    路69巷2 弄22號房屋前、巷弄編號為臺北縣新店市○○路69
    巷2 弄之巷弄內，分別以大喊之方式公然指摘、傳述告訴人
    丙○○偷竊等語之事實，進而被告2 人在上開地點，以此方
    式指摘、傳述告訴人偷竊一事，在客觀上已足以貶抑告訴人
    之社會人格評價及毀損其名譽，且在主觀上亦顯然有散佈於
    眾之意圖及毀損他人名譽之故意無訛。
  (二)另雖被告辯稱：被告乙○○僅係偶然提及告訴人剪絲瓜等情
    ，且經告訴人坦認確有此事，更徵被告乙○○並無傳述不實
    事項云云。惟證人即告訴人丙○○係證稱：之前伊曾經跟白
    鳳岐剪別人的絲瓜藤，是修剪我們鄰居的絲瓜藤長到公共區
    域的部分等語（見原審卷第35頁），且證人白鳳岐亦僅係證
    稱：之前曾經跟丙○○去剪鄰居的絲瓜藤等語（見原審卷38
    頁反面），是可知告訴人僅承認曾與證人白鳳岐一同修剪鄰
    居所種植，但長到公共區域之絲瓜藤而已，並非坦承被告所
    辯稱：剪他人所有之絲瓜等情，兩者間之差距甚大，實不能
    混為一談。再被告所聲請傳喚之證人丁○○雖到庭具結證稱
    略以：其是住在綠中海社區的住戶，其所種植的瓜子被剪掉
    根部，上面的葉子都枯死了，鄰居說有看到白先生（按即白
    鳳岐）及紀小姐（按即丙○○）過來剪的，其就和丈夫一起
    去按白先生的門鈴，白先生一開始是說紀小姐叫彼來剪的，
    後來又說不知道會把植物剪死，後來其看到住處門前有百香
    果，白先生與紀小姐兩個人一起在其住處門口向其道歉，白
    先生並說：「楊太太（即丁○○）不好意思，我們拔妳那個
    瓜，我不是要把它剪死的意思，只是幫妳剪一剪，百香果就
    是賠給妳的」等語，其就跟彼等講沒事了，然後就進家裡等
    語（見本院98年12月16日審判筆錄）。足徵縱告訴人丙○○
    真有如被告與其辯護人所辯稱般的曾剪他人之絲瓜（藤）屬
    實，然告訴人主觀上真有竊盜之犯意？從證人丁○○之上開
    證詞及告訴人之證詞以觀，告訴人極有可能是為了社區整體
    的美觀，而將他人逾越到公共區域的絲瓜藤加以修剪，縱或
    誤將絲瓜根部剪掉，致整顆絲瓜枯死，然尚難以此即可遽謂
    告訴人主觀上具有竊盜之故意，被告未具體查證告訴人主觀
    意圖為何，即以大喊之方式公然傳述、指摘告訴人偷竊等足
    以毀損他人名譽之事，實已該當誹謗之構成要件，故被告之
    辯護人為被告辯稱：被告乙○○2 人並無傳述不實事項云云
    ，並不足取。
  (三)從而，本件事證已臻明確，被告犯行洵堪認定，應予依法論
    科。至於被告雖另提出請求履勘事發現場，以究明證人白鳳
    岐是否能在未出門之情況下，聽聞門外所發生之情事，但本
    院審酌證人白鳳岐上開結證所稱：當天伊是從落地窗看到上
    開情形，且伊當時有打開門窗，所以聽得到外面的聲音，聽
    的很清楚等語（見原審卷第37頁至第39頁），可知證人白鳳
    岐當時僅係未開啟最外層之房屋大門，但仍有將落地窗打開
    之事實，且衡諸常情，縱使最外層之大門未打開，但若開啟
    在內層之落地窗，則在房屋之外所生之聲響，並未遭隔絕，
    在屋內之人當能清楚聽聞之，是被告此部分調查證據之聲請
    ，實無必要，應予駁回，附此敘明。
三、核被告乙○○、甲○○上開所為，均係犯刑法第310 條第1
    項之誹謗罪。又被告乙○○、甲○○2 人，就前揭犯行，具
    有犯意聯絡與行為分擔，均為共同正犯。原審以被告2 人所
    為誹謗犯行事證明確，適用刑法第28條、第310 條第1 項前
    段、第41條第1 項前段、刑法施行法第1 條之1 之規定，併
    爰審酌被告2 人前均無任何犯罪紀錄，有臺灣高等法院被告
    前案紀錄表2 紙在卷可稽，平日素行堪稱良好，惟被告2 人
    均為有相當社會經歷之成年人，竟因與告訴人發生口角，一
    時氣憤，而共同為本件誹謗之犯行，守法意識顯然不足，再
    參酌被告2 人犯罪之手段尚屬平和，與對他人所生危害程度
    ，暨因於案發後，仍矢口否認犯行，犯後態度實屬不佳等一
    切情狀，分別量處拘役10日，如易科罰金，均以新臺幣1000
    元折算1 日等情，經核其認事用法均無違誤，量刑亦屬妥適
    。被告仍執前詞，上訴否認犯行，惟被告確有為本件誹謗犯
    行，業經本院於前開理由予以指駁說明，是被告之上訴為無
    理由，應予駁回。
據上論斷，應依刑事訴訟法第368 條，判決如主文。
本案經檢察官陳昱旗到庭執行職務。
中    華    民    國    98    年    12   月    30    日
                  刑事第二十庭審判長法  官  楊貴雄
                                    法  官  林銓正
                                    法  官  許必奇
以上正本證明與原本無異。
不得上訴。
                                    書記官  廖素花
中    華    民    國    98    年    12    月    30    日
附錄本案論罪科刑法條全文：
中華民國刑法第310條：
意圖散布於眾，而指摘或傳述足以毀損他人名譽之事者，為誹謗
罪，處1年以下有期徒刑、拘役或500元以下罰金。
散布文字、圖畫犯前項之罪者，處2 年以下有期徒刑、拘役或1
千元以下罰金。
對於所誹謗之事，能證明其為真實者，不罰。但涉於私德而與公
共利益無關者，不在此限。


司法院資訊處製作；財團法人民間司法改革基金會備份。
